【裁判字號】    99,上訴,1743
【裁判日期】    990908
【裁判案由】    妨害性自主等
【裁判全文】
臺灣高等法院刑事判決                99年度上訴字第1743號
上  訴  人  臺灣板橋地方法院檢察署檢察官
被      告  乙○○
上列上訴人因被告妨害性自主等案件，不服臺灣板橋地方法院98
年度訴字第3820號，中華民國99年4月9日第一審判決（起訴案號
：臺灣板橋地方法院檢察署98年度偵緝字第2145號），提起上訴
，本院判決如下：
    主  文
上訴駁回。
    理  由
壹、程序方面
    按被告以外之人於審判外之言詞或書面陳述，除法律有規定
    者外，不得作為證據，刑事訴訟法第159條第1項固定有明文
    ；惟被告以外之人於審判外之陳述，雖不符同法第159條之1
    至第159之4之規定，而經當事人於審判程序同意作為證據，
    法院審酌該言詞陳述或書面陳述作成時之情況，認為適當者
    ，亦得為證據。又當事人、代理人或辯護人於法院調查證據
    時，知有第159條第1項不得為證據之情形，而未於言詞辯論
    終結前聲明異議者，視為有前項之同意，同法第159條之5第
    1、2項亦定有明文。被告對卷內被告以外之人之供述證據均
    不爭執，本院於審理時提示上開審判外陳述之內容並告以要
    旨，且經公訴人、被告到庭表示意見，亦未於言詞辯論終結
    前對該等記載審判外陳述筆錄之證據資格有何異議，依據首
    開規定，應視為被告已有將上開審判外陳述作為證據之同意
    ，本院審酌上開被告以外之人審判外陳述作成時之情況，並
    無不能自由陳述之情形，亦未見有何違法取證或其他瑕疵，
    且與待證事實具有關聯性，認為以之作為證據應屬適當，自
    均有證據能力。至於本院下列所引用卷內之文書證據，檢察
    官、被告於本院均未主張排除下列文書證據之證據能力，且
    迄本院言詞辯論終結前均未表示異議，本院審酌前揭文書證
    據，並無顯有不可信之情況，依刑事訴訟法第159條之4之規
    定，認均有證據能力。
貳、實體方面
一、公訴意旨略以：被告乙○○於民國（下同）97年8 月12日凌
    晨3 時許，在「荳荳聊天室」邀約告知已15歲之甲○外出，
    並駕駛車牌號碼GQ-3443號自用小客車，於同日凌晨5時許，
    先行前往臺北縣新莊市○○路306 號前搭載甲○後，在行經
    臺北縣三重市途中，被告見有機可乘，竟基於強制猥褻、非
    法剝奪他人行動自由之犯意，在所駕駛之自用小客車上，違
    反甲○意願，強行撫摸甲○之胸部。惟經甲○拒絕，並要求
    下車後，被告仍繼續開車，限制甲○之行動自由，並取出銀
    色槍枝1 把喝令甲○移位至後座，再次違反甲○意願，強行
    撫摸甲○之胸部後，仍駕車在路上行駛。嗣經甲○極力抵抗
    並自被告處搶下槍枝指向被告，要求欲下車離去，被告始返
    回駕駛座，並將車駛至臺北縣五股鄉○○○○路某處讓甲○下
    車。因認被告所為涉犯刑法第224條強制猥褻、第302 條第1
    項之妨害自由等罪嫌等語（被告所犯傷害罪部分業經判處有
    期徒刑伍月確定）。
二、按犯罪事實應依證據認定之，無證據不得認定犯罪事實；又
    不能證明被告犯罪者，應諭知無罪之判決，刑事訴訟法第15
    4 條第2 項、第301 條第1 項分別定有明文。又犯罪事實之
    認定，應憑真實之證據，倘證據是否真實尚欠明確，自難以
    擬制推測之方式，為其判斷之基礎；而認定犯罪事實之證據
    係指足以認定被告確有犯罪行為之積極證據而言，該項證據
    自須適合於被告犯罪事實之認定，始得採為斷罪之資料（最
    高法院53年臺上字第656 號、29年上字第3105號判例參照）
    。且刑事訴訟上證明之資料，無論為直接或間接證據，均須
    達於通常一般之人均不致有所懷疑，而得確信其為真實之程
    度，始得據為有罪之認定，若其關於被告是否犯罪之證明未
    能達此程度，而有合理懷疑之存在，致使無從形成有罪之確
    信，根據「罪證有疑，利於被告」之證據法則，即不得遽為
    不利被告之認定（最高法院76年臺上字第4986號判例參照）
    。以情況證據（即間接證據）斷罪時，尤須基於該證據在直
    接關係上所可證明之他項情況事實，本乎推理作用足以確證
    被告有罪，方為合法，不得徒憑主觀上之推想，將一般經驗
    有利被告之其他合理情況逕予排除（最高法院32年上字第67
    號判例參照）。又刑事訴訟法第161 條已於91年2月8日修正
    公布，其第1 項規定：檢察官就被告犯罪事實，應負舉證責
    任，並指出證明之方法。因此，檢察官對於起訴之犯罪事實
    ，應負提出證據及說服之實質舉證責任。倘其所提出之證據
    ，不足為被告有罪之積極證明，或其指出證明之方法，無從
    說服法院以形成被告有罪之心證，基於無罪推定之原則，自
    應為被告無罪判決之諭知（最高法院92年臺上字第128 號判
    例參照）。
三、本件公訴人認被告乙○○涉有刑法第224條強制猥褻、第302
    條第1 項妨害自由等罪嫌，無非以證人即告訴人甲○於警詢
    及偵查中之指述、證人甲○之父（代號3433A9714A姓名年籍
    詳卷）於偵查中之證述及行政院衛生署臺北醫院97年8 月13
    日出具之甲○診斷證明書、臺北縣立醫院97年8 月12日出具
    之被告驗傷診斷書等為其論據。
四、訊據被告乙○○坦承有於上揭時、地，與告訴人甲○在其駕
    駛之自用小客車內，因故爭執而生肢體衝突，致甲○受傷之
    事實（傷害部分已判決確定），惟堅決否認有何強制猥褻及
    妨害自由等犯行，辯稱：與甲○在車內扭打是事實，但沒有
    撫摸甲○的身體，是打架時有碰到她的身體，打完架，甲○
    不高興，說要下車，伊就讓甲○下車等語。
    經查：
  (一)告訴人甲○雖於警詢、偵查中及原審法院審理時均指訴被告
    涉有強制猥褻及妨害自由犯行，然甲○係未滿16歲之人，尚
    無具結能力，已難擔保其陳述之可信性，況其在警詢時陳稱
    ：我於97年8月12日凌晨3時許，與他在網路上聊天，他向我
    辯稱要拿東西給我，並相約同日凌晨5 時，在新莊市○○路
    306 號（麥蓄勞）前等候，我到達後他便亮槍威脅我上車，
    當時我就上車坐於前座駕駛旁，該男子就載我至三重市不明
    巷內，並對我襲胸（時間長達1 分鐘左右），當時我馬上反
    抗制止，該男子就用槍托打我右臉頰，並叫我坐到後面座位
    ，並再次對我襲胸（時間長達1 分半鐘左右），我依然反抗
    並叫他不要碰我，後來他拿了一瓶飲料（已開封）叫我一定
    要喝，當時我害怕於是我就喝了，之後我覺得很想吐，這段
    時間他都在疏洪道內打轉，我看他講電話時將槍放於大腿上
    ，就趁他不注意時搶到槍，他就停車至後座與我拉扯及扭打
    ，扭打中我有抓傷他的左手臂，並有扣板機一下（無子彈）
    ，我就再壓槍枝擊槌，他就坐回駕駛座，我向他要求要下車
    ，於是他就在疏洪十二路放我下車，下車後我將槍丟還他，
    之後我就向警方報案，該槍之特徵為銀色滑套式等語（偵字
    第7464號卷第3 頁參照）。惟其在警詢時另陳稱與被告係在
    網路聊天認識並未見過面，沒有任何仇恨或糾紛（偵字第74
    64號卷第3 頁參照）。依告訴人甲○之說法，既然雙方之前
    從未見過面，且被告要拿東西給甲○，甲○既然同意雙方見
    面，殊難想像被告須於甲○到達後【亮槍威脅其上車】。且
    依甲○說法，被告當時身上既然有槍，其對甲○襲胸，甲○
    於尚未搶到前既不知該槍內、車上或被告身上有無子彈，亦
    難想像，當時甲○竟然敢【反抗制止】。再者，依甲○之說
    法，搶到槍後扣板機發現並無子彈，甲○要求被告要下車，
    被告又何須聽從甲○指示，在疏洪十二路放其下車？且甲○
    既不知被告身上或車上有無子彈，既要報警，基於安全及證
    據考量，理應持該槍枝去報警，焉有下車時將槍丟還被告之
    理？以上甲○所陳述之情節已與常情有違。
  (二)嗣甲○在檢察官偵查時另證稱：被告摸其胸部時間很短暫，
    約30秒，次數是1次（偵字第7464號卷98年4月30日筆錄第 2
    頁參照）。所證的次數及時間已與其前在警詢時陳稱是2 次
    ，第1次時間長達1分鐘左右，第2次時間長達1分半鐘左右不
    相符合。另其在原審法院審理時另證稱該槍枝的顏色是銀色
    、黑色（原審卷第51頁參照），亦異於其在警詢時所稱是銀
    色不一致。綜上可知，甲○之指述不但與常情有違，亦前後
    嚴重不符。且此部分情節，除甲○之單一指述外，既經被告
    堅決否認，又無其他積極事證足資佐憑，顯難逕予採信。
  (三)證人即甲○之父雖於偵查中結證關於甲○報警處理之經過（
    偵字第7464號卷98年4月9日筆錄參照），但此等證詞核與公
    訴人起訴被告犯罪所涉罪名之構成要件無涉，究無從據為被
    訴犯行存否之釐清與證明。
  (四)至於被告與甲○二人之診斷證明書，雖可證實被告與甲○於
    上揭時間確分別受有如各該診斷證明書所載之傷害，然該等
    診斷證明書僅載有受傷之客觀結果，並未能據以斷定被告與
    甲○二人傷害如何造成，而被告確有於上揭時、地與甲○在
    其所駕駛之自用小客車後座發生扭打之肢體衝突，造成甲○
    受有前開傷害之結果，業經被告供認不諱，亦合經驗事理，
    足可認定，如前述，此部分已判判決確定。是倘無其他積極
    事證參佐，尚不足以據此逕為不利被告事實之認定。
五、檢察官上訴意旨略以：告訴人A 女於審理中證稱：被告駕駛
    自用小客車開到三重附近，就突然伸手摸伊胸部，令伊相當
    錯愕，乃立即要求被告要下車，被告並未立刻停車，嗣後被
    告就掏出銀色手槍，伊見狀立即與被告發生拉扯搶槍，被告
    並徒手毆打伊。嗣後伊搶得該槍後被告方停車讓伊下車等語
    。依據A女所言，被告傷害A女既在妨害其行動自由期間，則
    被告前揭兩行為間應具有想像競合關係，屬於裁判上一罪。
    縱使原審認定被告之妨害自由行為無證據足茲證明，亦應於
    判決理由中說明而不另諭知無罪，方屬適法。原審就此節違
    反A女證述情節，將之認定為被告傷害行為在先，A女要求下
    車於後，該順序之認定不僅違反A 女證述，且有悖於常情。
    蓋依據原審認定情節，被告乃停車後進入後座毆打A女，則A
    女遭受傷害後欲離去時系爭車輛亦應處於停止狀態，此時其
    大可自行離去，為何被告尚須將該車駛至臺北縣五股鄉○○
    ○○路某處方讓A 女下車？實與常情相悖。況被告於審理中亦
    證稱：「我們是爭吵打架，打完架之後，她不高興，她說她
    要下車，我就讓她下車」等語（原審99年3 月26日審理筆錄
    第11頁），益徵被告並非將車輛駛至該處方讓A 女下車。其
    次，告訴人A 女所指被告實行前揭強制猥褻、妨害自由犯行
    之地點，係在被告所有車牌號碼GQ-3443 號自用小客車內，
    受限於犯罪地點之隱蔽性，取得本就不易，倘再以告訴人單
    一指訴不足以證明被告前揭強制猥褻及妨害自由犯行，實不
    足以保護弱勢之告訴人。惟：公訴人所謂「依據A 女所言，
    被告傷害A 女係在妨害其行動自由期間」云云，惟前揭上訴
    意旨係據A女於偵訊及原審法院之證詞，但上開情節已異於A
    女於警詢之供述。且並非傷害行為係發生在妨害行動自由期
    間，該二者間即係想像競合關係，況檢察官既認【被告前揭
    兩行為間】，既係【二行為】，依刑法第55條規定，焉有可
    能係想像競合關係？再者，檢察官上訴書所謂：「被告乃停
    車後進入後座毆打A女，則A女遭受傷害後欲離去時系爭車輛
    亦應處於停止狀態，此時其大可自行離去，為何被告尚須將
    該車駛至臺北縣五股鄉○○○○路某處方讓A 女下車」？實與
    常情相悖云云。惟以上情節亦係出於A 女之警詢陳述（偵字
    第7464號卷第3頁參照），據此，正足以證明A女之陳述與常
    情相悖。此外，告訴人之告訴，係以使被告受刑事訴追為目
    的，是其陳述是否與事實相符，仍應調查其他證據以資審認
    ；即告訴人之指訴係以使被告入罪為目的，故多作不利於被
    告之陳述，自不得以其指訴為被告犯罪之唯一證據，仍必須
    調查其他證據證明告訴人之指訴與事實相符，始可採為證據
    。再被害人之陳述如無瑕疵，且就其他方面調查又與事實相
    符，固足採為科刑之基礎，倘其陳述尚有瑕疵，則在未究明
    前，遽採為論罪科刑之依據，即難認適法（最高法院52年臺
    上字第1300號、61年臺上字第3099號判例意旨參照）。本件
    告訴人A 女所指被告實行前揭強制猥褻、妨害自由犯行之地
    點，係在被告所有車牌號碼GQ-3443 號自用小客車內，受限
    於犯罪地點之隱蔽性，證據之取得雖不易，但若A 女之指述
    無瑕疵，且就其他方面調查又與事實相符，自足採為科刑之
    基礎，惟如前所述本件A 女之指述不但與常情有違，亦前後
    嚴重不符，自無法以其有瑕疵之指述遽入被告於罪。
六、綜上所述，被告否認犯罪之辯解，應堪採信，本案除告訴人
    A 女有瑕疵之指訴外，欠缺其他證據足以證明被告涉犯強制
    猥褻及妨害自由罪。檢察官所提證據及指出證明之方法，無
    從說服本院形成被告確有公訴意旨所指之上開犯行。此外，
    復無其他積極證據足資認定被告確有檢察官所指之強制猥褻
    及妨害自由犯行，揆諸前揭說明，基於無罪推定原則，既不
    能證明被告犯罪，自應為其無罪之諭知。
七、原審認被告之犯罪不能證明，而為無罪之諭知，其認事用法
    ，核無不合，檢察官上訴意旨，仍執陳詞，指摘原判決不當
    ，求予撤銷改判，為無理由，應予駁回。
據上論斷，應依刑事訴訟法第368條，判決如主文。
本案經檢察官鄭龍照到庭執行職務。
中    華    民    國    99    年    9     月    8     日
                  刑事第三庭    審判長法  官  陳博志
                                      法  官  陳德民
                                      法  官  劉興浪
以上正本證明與原本無異。
檢察官如不服本判決，應於收受送達後10日內向本院提出上訴書
狀，其未敘述上訴之理由者並得於提起上訴後10日內向本院補提
理由書（均須按他造當事人之人數附繕本）「切勿逕送上級法院
」。
被告不得上訴。
                                       書記官  王詩涵
中    華    民    國    99    年    9     月    8     日

司法院資訊處製作；財團法人民間司法改革基金會備份。
